【裁判字號】    94,選訴,4
【裁判日期】    950331
【裁判案由】    公職人員選舉罷免法
【裁判全文】
臺灣嘉義地方法院刑事判決               94年度選訴字第4號
公  訴  人  臺灣嘉義地方法院檢察署檢察官
被      告  丙○○
選任辯護人  張育誠律師
            簡承佑律師
上列被告因違反公職人員選舉罷免法案件，經檢察官提起公訴（
94年度選偵字第11號），本院判決如下：
    主  文
丙○○連續對於有投票權之人，交付賄賂，而約其投票權為一定
之行使，處有期徒刑壹年肆月，褫奪公權貳年。未扣案之茶葉壹
袋沒收。
    事  實
一、丙○○係現任嘉義縣議員，亦係嘉義縣第15屆大林鎮長選舉
    候選人，為求順利當選，竟基於對有投票權人行求、交付賄
    賂，而約其投票權為一定行使之概括犯意，自民國94年9月
    上旬某日起，先後前往嘉義縣大林鎮○路里○○路196號、
    同鎮三村里7鄰湖子18號、同鎮三和里5鄰林子前2號之1等地
    ，分別交付對於該次選舉有投票權之人即該鎮排路里里長戊○○半斤裝茶葉4罐、農會代表乙○○半斤裝茶葉2罐 (其中
    1 罐業已用完)、前農會代表丁○○半斤裝茶葉2罐，而約使
    其等於同年12月3日之上開選舉投票日投票予自己。另至同
    鎮北勢23號甲○○住處，以行求投票權為一定行使之意，從
    轎車拿出1袋茶葉欲贈予有投票權之人甲○○，遭甲○○所
    拒 (戊○○、乙○○、丁○○、甲○○未經本案起訴)。嗣
    94 年9月21日，經檢察官指揮法務部調查局嘉義縣調查站、
    嘉義縣警察局、嘉義縣警察局民雄分局持搜索票搜索上開戊○○等人住所，計扣得半斤裝茶葉7罐，而查悉上情。
    理  由
一、認定犯罪事實所憑之証據及理由：
    訊據被告丙○○雖矢口否認有何行求、交付賄賂，而約使投
    票權為一定行使之行為，辯稱：並未送茶葉予戊○○、丁○○及甲○○等人。至於送給乙○○茶葉係因感謝其對於被告
    先生喪事之幫忙，又縱然有送茶葉之情形，然送茶葉僅屬於
    民間習俗之禮尚往來，與選舉無關，亦即送茶葉與投票權之
    行使間並無對價關係等情置辯。本院認其辯解並不可採，理
    由如下：
(一)証人乙○○於本院審理行交互詰問時証稱被告丙○○雖有送
    其茶葉1斤，惟係出於感謝其對於被告先生喪事之幫忙，與
    選舉無關，至於被告之先生於94年3月間去逝，被告於同年9
    月間始送茶葉感謝，係因民間習俗喪家百日內不能探訪朋友
    。並稱其與被告間經常私下往來，也會送香腸、筍子及茶葉
    等物 (本院卷一第124至128頁)。惟証人乙○○於調查局詢
    問時稱被告丙○○確實有送其一斤茶葉，而其中半斤業已泡
    完，亦即被告丙○○於94年9月中旬某日下午3至4時自行駕
    車進入其家中，並將禮盒置於客廳電視機下方，並表示有意
    參選大林鎮鎮長，除表明要其投票予丙○○外，並希望競選
    期間協助拉票，此有調查筆錄可資參照 (偵查卷第23頁)。
    另於偵查中亦為相同陳述，此亦有偵查筆錄可稽 (偵查卷第
    25頁)。查証人乙○○於本院審理中之証詞與調查及偵查中
    之証詞不符，按刑事訴訟法第159條之2規定被告以外之人於
    檢察事務官、司法警察官或司法警察調查中所為之陳述，與
    審判中不符時，其先前之陳述具有較可信之特別情況，且為
    證明犯罪事實存否所必要者，得為證據。而所謂「具有較可
    信之特別情況」，係指證人於檢察事務官、司法警察官或司
    法警察調查中所為之陳述，與審判中不符，而其先前之陳述
    ，從客觀上之環境或條件等情況加以觀察，有足以取代審判
    中反對詰問之可信性保證者而言。證人所為之先前陳述，相
    較於審判中之陳述，是否具有更可信之特別情況，應依其陳
    述時外部之客觀情況，綜合比較判斷之。查乙○○於本院調
    查時表示被告於95年9月間始至其家中送茶葉以感謝其對於
    被告先生喪事之幫忙，惟對於喪事發生於95年3月間，但被
    告於同年9月間至其家中，早已超過百日數月乙情，又說被
    告曾於同年3月至9月中間還有至其家中，亦即百日內被告仍
    曾至其家中，故被告之陳述前後予盾，從經驗及邏輯上觀察
    ，証人乙○○顯係出於迴護被告之詞。反觀証人乙○○於調
    查局調查中所陳述收受半斤裝茶葉2罐，其中1罐業已用完，
    僅剩1罐，與搜索扣押之物品完全吻合，且陳述被告即將參
    選大林鎮鎮長等情節亦完全符合真實，故從客觀外部情狀判
    斷，証人乙○○於調查筆錄所為之陳述具有更為可信之特別
    情況，且為證明犯罪事實存否所必要，應具証據能力。另証
    人乙○○於偵查中所為之陳述，雖經被告質疑檢察官有誘導
    訊問之情形，主張証人乙○○之証詞非基於任意性而為，屬
    顯然不可信之情況，且提出偵查筆錄譯文為証，然經本院當
    庭勘驗偵查錄音帶之結果，檢察官雖將証人於調查局之回答
    改以問題之方式訊問証人，惟証人之回答仍係出於真意，與
    偵訊筆錄之記載亦無杆格之處，尚不具有顯不可信之情況，
    應仍具有証據能力。故綜合前情，被告丙○○於94年9月中
    旬某日下午3至4時將茶葉送予証人乙○○，並約使其投票予
    被告之事實，應堪認定。
(二)証人戊○○於本院審理行交互詰問時証稱曾收到茶葉，經詢
    問被告之助理，茶葉確係被告所送，惟稱被告並未說送茶葉
    係為何事，然亦表示一定支持被告等情 (本院卷一第130至
    134頁)。然於調查局調查中証稱，95年9月中旬被告丙○○
    將茶葉4罐送至其家中，經10日後証人戊○○至被告丙○○
    之服務處後，始經丙○○告知茶葉為其所送，並曾拜托投票
    支持等情 (偵查卷第29頁)。於偵查中亦為同一陳述 (偵查
    卷第32至33頁)。故從証人於調查、偵查及本院審理之陳述
    觀察，証人戊○○確曾收到茶葉4罐，而其茶葉之來源係來
    自被告之贈送等情，應堪認定。至於被告是否曾約使証人戊○○投票予被告乙情，証人於調查中及偵查中均曾表示確有
    其事，雖於審理中否認，惟証人於本院審理時糢糊其詞，時
    以不肯定說詞稱被告服務處助理說被告好像有送茶葉，時又
    表示被告確係有送茶葉，証詞之過程顯有迴護被告之情，故
    証人戊○○於調查筆錄之陳述具有更為可信之特別情況，且
    為證明犯罪事實存否所必要，應具証據能力。另証人戊○○
    於偵查中所為之陳述，雖經被告質疑檢察官有誘導訊問及疲
    勞訊問之情形，且提出偵查筆錄譯文為証，然經本院當庭勘
    驗偵查錄音帶之結果，檢察官雖將証人於調查局之回答改以
    問題之方式訊問証人，惟証人之回答仍係出於真意，與偵訊
    筆錄之記載亦無杆格之處，尚不具有顯不可信之情況，應仍
    具有証據能力。綜合前述，証人戊○○確係收到被告所送茶
    葉4罐，並曾約使其投票予被告之事實，應堪認定。
(三)証人丁○○於本院審理行交互詰問時稱被告並未送其茶葉，
    茶葉係自夜市買來 (本院卷一第128至130頁)。但於調查局
    調查中先稱扣押之2罐茶葉係於夜市所買，後則稱茶葉係被
    告所送，被告並表示希望其投票支持被告等情 (偵查卷第35
    至36頁)。於偵查中亦為相同之表示 (偵查卷第38頁)。故証
    人丁○○之証詞前後反覆，然查証人丁○○於偵查中表示選
    舉中大家均有送茶葉，係其運氣差始被查獲等情，有錄音帶
    及譯文可証，察其談話之語氣至為肯定，嗣於本院中雖表明
    當時沒精神，人迷迷糊糊，且配合調查局之詢問，並非真心
    之陳述 (本院卷一第130頁)，惟証人丁○○於偵查中之前開
    陳述，尚難認係沒精神及迷糊，客觀上亦非配合調查局之詢
    問，而係出於本身對於事件之評價，語氣亦屬肯定，足見其
    於本院之陳述顯係迴護被告之詞，以偵查中所言更具可信性
    。至被告質疑檢察官並未告以具結之義務及偽証之處罰，其
    具結程序顯有瑕疵，且檢察官有誘導訊問之情形，並提出偵
    查筆錄譯文為証。經查，証人丁○○於檢察官訊問時，檢察
    官是否告以具結之義務及偽證之處罰，經勘驗光碟之結果，
    因該部分錄影光碟有短暫時間未顯示，故究竟檢察官有無告
    以具結之義務及偽證之處罰，尚無從得知，惟查丁○○之証
    人結文業已附於偵查卷內，而從結文之內容觀察，業已告知
    証人據實陳述之義務及偽証之處罰，亦有証人結文可資參照
    ，故此部分尚難謂程序有何瑕疵。又檢察官雖將証人於調查
    局之回答改以問題之方式訊問証人，惟証人之回答仍係出於
    真意，與偵訊筆錄之記載亦無杆格之處，尚不具有顯不可信
    之情況，應仍具有証據能力。綜合前述，証人丁○○確係收
    到被告所送茶葉2罐，並曾約使其投票予被告之事實，應堪
    認定。
(四)証人甲○○於調查局本院審理中、偵查中及調查中均稱被告
    丙○○前往其住處拜訪時曾表示希望投票支持，而被告丙○○即將離去時從轎車拿出1袋茶葉欲贈予証人甲○○，嗣為
    甲○○所拒絕等情，均有筆錄可資參照。雖經被告否認有約
    使投票權為一定之行使，僅係禮尚往來云云，惟証人之証詞
    前後陳述一致，具有可信性，被告以行求投票權為一定行使
    之意，從轎車拿出1袋茶葉欲贈予証人甲○○，遭甲○○所
    拒等情，應堪認定。
二、論罪科刑之理由；
(一)查公職人員選舉罷免法第90條之1第1項之投票行賄罪與刑法
    第144條第1項之投票行賄罪間，具有特別法與普通法之關係
    ，應優先適用公職人員選舉罷免法第90條之1第1項之投票行
    賄罪之規定。次查被告行為後，公職人員選舉罷免法已於民
    國94年11月30日修正公布，並於公布日施行，其中第90條之
    1第1項關於對於有投票權之人，行求期約或交付賄賂或其他
    不正利益，而約其不行使投票權或為一定之行使者，於修正
    前係規定處5年以下有期徒刑，得併科新臺幣40萬元以上400
    萬元以下罰金；惟修正後，其刑度改為處3年以上10年以下
    有期徒刑，得併科新臺幣100萬元以上1000萬元以下罰金，
    故修正後之處罰，顯較修正前為重，從而被告於行為後法律
    有變更，依刑法第2條第1項但書之規定，自應適用最有利於
    行為人之法律即修正前之公職人員選舉罷免法第90條之1之
    規定，合先敘明。
(二)按公職人員選舉罷免法第90條之1第1項投票行賄罪係以對於
    有投票權之人，行求、期約或交付賄賂或其他不正利益，而
    約其不行使投票權或為一定之行使為構成要件。所謂行求係
    指行賄人自行向對方提出特定賄賂或不正當利益，以備交付
    之意，並不以提供現實之財物為必要。所謂交付賄賂係指行
    賄者事實上將賄賂或不正當利益交付受賄人收受之行為。而
    行為人之行為是否該當於公職人員選舉罷免法第90條之1第1
    項之投票行賄罪，自應視行為人是否具有行賄之犯意及所交
    付之財物是否可認係期約為投票權一定行使或不為一定行使
    之對價，以及交付之對象是否為有投票權人而定。對有投票
    權人交付之財物能否認係賄賂，雖非以金錢之多寡為絕對標
    準，但仍應綜合社會價值觀念、授受雙方之認知及其他客觀
    情事為判斷，足認其與期約不行使投票權或為一定之行使間
    ，具有對價之關係時，始足當之。
(三)查証人甲○○、乙○○、戊○○及丁○○等人，均有投票權
    ，此有戶籍資料及各該証人之陳述可証。被告丙○○以茶葉
    行求及交付具有投票權之甲○○、乙○○、戊○○及丁○○
    時，均明示對於有投票權人約為投票權一定之行使，而收受
    者對於上開茶葉交付之意涵，亦均有明確之認知，故綜合社
    會價值觀念、授受雙方之認知及其行求及交付茶葉之客觀情
    狀以觀，足認該茶葉之行求及交付、收受與投票權為一定行
    使間，具有對價關係。核被告丙○○所為，係犯公職人員選
    舉罷免法第90條之1第1項之對於有投票權之人，行求及交付
    賄賂，而約其投票權為一定之行使罪。又被告所為上開各次
    行求及交付賄賂之犯行，時間緊接，犯罪構成要件相同，顯
    係基於概括犯意反覆為之，為連續犯，應論以交付賄賂一罪
    ，並加重其刑。
(四)爰審酌被告之素行、智識程度、犯罪動機、目的、手段、犯
    罪所生危害，交付及收受之茶葉，危害選舉風氣，對於社會
    秩序之影響，及被告犯後意圖卸責等一切情狀，量處如主文
    所示之刑。又被告係犯公職人員選舉罷免法第五章妨害選舉
    罷免處罰之罪，並經本院宣告如主文所示之有期徒刑，應併
    依公職人員選舉罷免法第98條第3項規定，宣告如主文所示
    之褫奪公權。
(五)末按公職人員選舉罷免法第90條之1第3項固規定預備或用以
    行求期約或交付之賄賂，不問屬於犯人與否沒收之。但如其
    賄賂已交付與有投票權之人收受，因收受者係犯刑法第143
    條第1項之投票受賄罪，其所收受之賄賂應依同法條第2項之
    規定沒收之，如全部或一部不能沒收時，追徵其價額。故犯
    投票行賄罪者，其已交付之賄賂自應依刑法第143條第2項之
    規定於其對向共犯所犯投票受賄罪之從刑宣告追徵沒收，不
    得再依上開規定沒收。故被告行求甲○○之一袋茶葉，應依
    公職人員選舉罷免法第90條之1第3項規定，不問屬於犯人與
    否沒收之。而扣案已交付乙○○、戊○○及丁○○之茶葉半
    斤裝7罐，不諭知沒收，附此敘明。
據上論斷，應依刑事訴訟法第299條第1項前段，修正前公職人員
選舉罷免法第90條之1第1項、第3項、第98條第3項，刑法第2條
第1項但書、第11條、第56條、第37條第2項、第3項，判決如主
文。
本案經檢察官侯德人到庭執行職務。
中    華    民    國    95    年    3    月    31    日
                  刑事第二庭  審判長法  官 夏金郎
                                    法  官 洪嘉蘭
                                    法  官 黃義成
上列正本證明與原本無異。
如不服本判決，應於判決送達後10日內向本院提出上訴狀（應附
繕本）。
中    華    民    國    95    年    3    月    31    日
                                    書記官 侯麗茹
附錄本案所犯法條
修正前公職人員選舉罷免法第90條之1：
對於有投票權之人，行求期約或交付賄賂或其他不正利益，而約
其不行使投票權或為一定之行使者，處5年以下有期徒刑，得併
科新台幣40萬元以上4百萬元以下罰金。
預備犯前項之罪者，處 1 年以下有期徒刑。
預備或用以行求期約或交付之賄賂，不問屬於犯人與否，沒收之
。
犯第1項或第2項之罪，於犯罪後六個月內自首者，減輕或免除其
刑；因而查獲候選人為共犯者免除其刑。
犯第1項或第2項之罪，在偵查中自白者，減輕其刑；因而查獲候
選人為共犯者，減輕或免除其刑。


司法院資訊處製作；財團法人民間司法改革基金會備份。
